臺灣桃園地方法院刑事判決　　　　　　　94年度訴字第1961號
公　訴　人　台灣桃園地方法院檢察署檢察官
被　　　告　甲○○
指定辯護人　本院公設辯護人 彭詩雯
上列被告因貪污等案件，經檢察官提起公訴（94年度偵字第13225號）
，本院判決如下：
    主  文
甲○○連續依據法令從事公務之人員，侵占公有財物，處有期徒
刑貳年，褫奪公權貳年，緩刑伍年。
    事  實
一、甲○○自民國七十八年九月二十五日起，任職於台灣桃園少
    年輔育院（址設桃園縣桃園市○○街九十八號，下簡稱少年
    輔育院），擔任訓導員職務，於八十三年四月一日起改派少
    年輔育院導師職務，嗣於九十三年十一月十七日起調任該院
    總務組，擔任庶務員之工作，承辦小額採購等事宜，並負責
    周轉零用金支出、保管及請領歸墊等相關業務，為依法令從
    事公務之人員。緣少年輔育院為利業務推動及辦理小額採購
    事宜，撥予定額周轉零用金新台幣（下同）十五萬元供甲○
    ○保管、支配，於執行小額零星採購、支出業務後，甲○○
    依規定需照實逐筆登載於職務上所掌之零用金備查簿，若採
    購金額在一萬元以下且先以所保管之零用金先行墊付所採購
    零用物品之貨款時，除應在零用金備查簿上依時序據實登載
    外，復須在取得收據或統一發票後，黏貼於所填寫之支出憑
    證黏存單，並於支出憑證黏存單上記載「已付」等字樣，表
    示其已以零用金先行墊付之意思，再持向會計室人員請款，
    由會計室人員歸墊款撥還零用金。
二、甲○○因平日生活花費甚鉅，薪資收入無法支應其所積欠中
    國信託銀行股份有限公司等多家金融機構之信用卡、現金卡
    等卡債，利用其職務上保管少年輔育院零用金之機會，於九
    十四年一月七日領得少年輔育院核撥之周轉零用金十五萬元
    （九十四年一月四日申請）後約過十幾天，因無法繳付所積
    欠之銀行卡債，竟基於意圖為自己不法所有及在本身所掌之
    相關公文書上為不實登載並加以行使之概括犯意，除將原應
    用於支付小額採購貨款或支出之公有財物即所保管之零用金
    予以易持有為所有，陸續挪作清償積欠之卡債而侵占之，迄
    至九十四年六月底為止，共計陸續侵占八萬七千七百五十元
    之外，且為使帳面上收支平衡以掩飾其陸續侵占零用金之行
    為，復自九十四年一月三日起迄至同年六月十九日止，連續
    在其職務上所掌之零用金備查簿上填載不實之小額採購或其
    他庶務支出（即浮報支出），待該院會計人員不定時前來抽
    查帳務處理情形時，即提出該本零用金備查簿以行使之而供
    稽查，足以生損害於少年輔育院有關零用金收支帳務及稽核
    作業之正確性。再者，猶自九十四年一月二十一日起到同年
    六月底止，明知如附表所示各廠商均已提出發票或收據向少
    年輔育院請款，但甲○○尚未從所保管之周轉零用金給付，
    且待請領後亦非欲用於零用金之歸墊，卻將上開廠商出具之
    發票或收據，黏貼在其職務上應製作之支出憑證黏存單，並
    加載「已付」等字樣，填寫完成後，再將該等不實之支出憑
    證黏存單（公文書）呈送少年輔育院各該驗收單位、會計單
    位等相關部門核閱而行使之，因而使少年輔育院陷於錯誤，
    認如附表所示之金額業已由甲○○保管之周轉零用金中核撥
    予廠商並須依額歸墊零用金，而如數將上開金額交付予甲○
    ○，以此方式陸續詐領公有財物，迄至九十四年六月底止，
    詐領共計十四萬一千一百十七元之金額，悉數充作清償銀行
    債務之用，亦足以生損害於少年輔育院及該院對於預算執行
    、帳務管理暨零用金撥補作業之正確性。嗣九十四年六月二
    十三日該院會計室查核上開零用金備查簿時，發現未結報單
    據累積金額過多、帳目不清等異常情形，要求限期完成有關
    單據核銷，其自知無力彌補上開公款，乃於同年七月一日下
    午請假未歸，並在有偵查犯罪權限機關發覺前上開犯罪情形
    前，於九十四年七月五日主動至台灣桃園地方法院檢察署向
    該署檢察官自首坦承犯行，並接受裁判。後經少年輔育院清
    查、核算，發現甲○○詐領金額為十四萬一千一百十七元、
    侵占周轉零用金為八萬七千七百五十元，總計金額為二十四
    萬一千六百六十七元，由甲○○向該院總務組組長簡永池商
    借且委之先行繳還全部財物，甲○○再以自提儲金清償簡永
    池，用此方式繳交全部所得財物。
三、案經甲○○自首暨臺灣桃園少年輔育院函請台灣桃園地方法
    院檢察署檢察官偵查起訴。
    理  由
一、證據能力部分：
    (一)按被告以外之人於審判外之言詞或書面陳述，除法律有規
      定者外，不得作為證據；又被告以外之人於審判外之陳述
      ，雖不符刑事訴訟法第一百五十九條之一至第一百五十九
      條之四等四條之規定，而經當事人於審判程序同意作為證
      據，法院審酌該言詞陳述或書面陳述作成時之情況，認為
      適當者，亦得為證據；當事人、代理人或辯護人於法院調
      查證據時，知有刑事訴訟法第一百五十九條第一項不得為
      證據之情形，而未於言詞辯論終結前聲明異議者，視為有
      前項之同意，刑事訴訟法第一百五十九條第一項、第一百
      五十九條之五分別定有明文。
    (二)查本件證人簡永池、謝錦州於檢察事務官、檢察官面前所
      為之陳述，以及證人吳秀娥、黃壽源於偵查中具結後所為
      之陳述，雖均係被告以外之人於審判外所為之陳述，然檢
      察官、被告及其指定辯護人於本院行準備程序中，就對上
      開證據之證據能力均表示無意見而未加以爭執（見本院九
      十四年十一月九日準備程序筆錄），且經本院於最後審理
      期日就上開訊問筆錄逐一提示並告以要旨，檢察官、被告
      及其辯護人就此部分證據之證據能力亦均未聲明異議，本
      院審酌前開證人訊問筆錄做成時，距離案發時間較為接近
      ，尚無人情施壓或干擾，復無違法取證等瑕疵存在，認為
      以之作為本案之證據應屬適當，故認證人簡永池、謝錦洲
      於檢察事務官及檢察官調查時，以及證人吳秀娥、黃壽源
      於檢察官訊問中所為陳述，均具有證據能力，合先敘明。
二、上開犯罪事實，業據被告甲○○於偵查及本院審理時均供承
    不諱，核與證人簡永池、謝錦州、吳秀娥及黃壽源於檢察事
    務官調查時、檢察官偵查中所為證述之情節大致相符；此外
    ，復有公務人員履歷表、在職月報表、調任總務組通知單、
    國庫支票存根影本、臺灣桃園少年輔育院零用金備查簿、台
    灣桃園少年輔育院庶務承辦人甲○○侵占、挪用公款處理情
    形、零用金已申請撥還歸墊尚未支付廠商貨款單據一覽表、
    免用統一發票收據、統一發票、臺灣桃園少年輔育院支出憑
    證黏存單、付款憑單、預算科目清單、零用金抽查紀錄表等
    相關資料在卷可資佐證，足認被告自白核與事實相符，堪予
    採信。次查，被告在零用金備查簿上填載不實之小額採購或
    其他庶務支出等浮報之費用項目並提出供帳務查核，已損及
    少年輔育院有關零用金收支帳務及稽核作業之正確性，自不
    待言，又其以在支出憑證黏存單上虛載費用已支出之方式而
    請領歸墊之目的，既係意在詐取該筆款項，則其此部分所為
    除使少年輔育院現實喪失已撥補款項之所有權而受有損害外
    ，並將連帶使該院就預算執行、帳務管理暨零用金撥補等相
    關作業發生不正確之結果，尤屬當然。綜述，本件事證明確
    ，被告犯行已經證明，應依法論科。
三、查被告挪用所保管之零用金計八萬七千七百五十元，此部分
    所為係犯貪污治罪條例第四條第一項第一款之侵占公有財物
    罪。又查本件被告依法得向會計室請領核撥零用金之方式，
    除年度一開始依規定核撥十五萬元零用金外，期間需被告已
    先行以所保管之零用金支付予廠商，經取得收據或統一發票
    黏貼於支出憑證黏存單並於其上註明「已付」字樣，交付予
    驗收單位、會計單位等相關單位核閱，表示其已支付款項予
    廠商完畢之意，而由會計室直接交付款項予被告俾歸墊零用
    金，若被告並未先行以所保管之零用金代墊貨款予廠商，自
    不得由被告支領，此為被告所自承（見本院九十四年十二月
    六日審理筆錄），是被告既未先以零用金墊付如附表所示之
    各筆款項，依規定其即無領取如附表所示各筆貨款之權源，
    被告為取得前開款項以供周轉，竟以在職務上所製作之支出
    憑證黏存單上，虛偽登載「已付」字樣，表示其已先代墊貨
    款之意思，持向會計室人員核撥款項，致少年輔育院承辦會
    計事務人員陷於錯誤，而將之直接交付予被告，顯見被告取
    得如附表所示各筆款項，乃係利用其肩負零用金請領歸墊此
    一職務之機會，施用捏稱所請領之款項業已先行墊支之詐術
    詐取而得，抑且，詐得之款項復本欲悉數充為清償卡債之用
    ，非意在歸墊零用金俾供少年輔育院日常周轉，主觀上顯具
    不法所有之意圖，是核被告此部分所為，應係犯貪污治罪條
    例第五條第一項第二款之利用職務上之機會詐取財物罪。次
    按，刑法第二百十三條所謂之公文書，凡公務員職掌上制作
    之公文書皆是（最高法院五十二年度台上字第二二三六號裁
    判可資參照），本件被告為少年輔育院總務科庶務人員，為
    依據法令從事公務之人員，其登載以供少年輔育院會計室人
    員查核用之零用金備查簿，以及其登載後提出予會計室人員
    而申請歸墊零用金之支出憑證黏存單，均係被告本於公務員
    職務上所製作之文書，復係少年輔育院依其公務會計制度之
    規定所須建置之各類正式表、單、簿、冊之一，其作用且係
    在證明少年輔育院各項小額支出、向廠商購買物品之品項、
    數量，並憑以核發款項等攸關公務預算執行情形之文件，具
    備公文書之形式，且其內容已具一定證明之效力，非單純公
    家機關業務承辦人員為便於己身經辦業務之查考所自設之文
    書可堪比擬，核屬被告職務上所掌之公文書無誤，是以被告
    明知為不實之事項而登載於其職務上所掌之零用金備查簿、
    支出憑證黏存單等公文書，進而持以供少年輔育院查帳或向
    之請款而行使之，並各足以生損害於少年輔育院有關零用金
    收支帳務、稽核、預算執行、帳務管理及零用金撥補等相關
    作業之正確性暨該院本身之財物，此部分所為係犯刑法第二
    百十六條、第二百十三條之行使公務員登載不實之公文書罪
    ，至其登載不實之低度行為應為行使之高度行使所吸收，不
    另論罪。又被告在零用金備查簿上為不實登載以供少年輔育
    院不定期抽查及提出載有不實事項之支出憑證黏存單俾請領
    零用金歸墊等有關「行使」公務員登載不實公文書之犯情，
    業於起訴書「犯罪事實」欄內載明，自屬已起訴，雖漏引應
    適用之法條，對起訴之效力究不生影響，惟公訴人因誤認被
    告為不實登載者非屬公文書，指其此部分係犯刑法第二百十
    五條之業務上文書登載不實罪，容有未洽，然基本社會事實
    仍屬相同，本院自得變更起訴法條逕予審判。又被告先後各
    有多次侵占公有財物、利用職務上機會詐取財物及行使公務
    員登載不實之公文書等犯行，均時間緊接，所犯各係構成要
    件相同之罪，顯係各基於概括犯意反覆為之，為連續犯，應
    各依刑法第五十六條前段之規定以一罪論，然如後述，本件
    既屬情輕而法重，本院認無加重其刑之必要。再被告所犯連
    續侵占公有財物、連續利用職務上機會詐取財物及連續行使
    公務員登載不實之公文書等三罪間，各有方法、目地或原因
    、結果之牽連關係，應從一重之連續侵占公有財物罪論處。
    另查，本件被告於九十四年六月二十三日，經少年輔育院會
    計室人員抽查其所登載之零用金備查簿後，察覺零用金支付
    異常，要求被告改進並限期完成有關單據核銷，尚未向有偵
    查犯罪權限機關申告被告犯罪，被告即於同年七月五日，主
    動至臺灣桃園地方法院檢察署檢察官自首犯罪，進而接受裁
    判，並於自首後繳交全部犯罪所得財物予少年輔育院，此業
    經證人簡永池、乙○○等人證述甚明，是被告自首並已自動
    繳交全部犯罪所得財物，然本院斟酌被告連續侵占、詐領公
    有財物犯行期間長達六個月，且其前後侵占、詐領之總金額
    為二十四萬一千六百六十七元，金額非屬少量，不宜宣告免
    刑等情，爰依貪污治罪條例第八條第一項前段及刑法第六十
    六條但書之規定，減輕其法定本刑至三分之二（按貪污治罪
    條例第八條第一項為刑法第六十二條前段自首之特別規定，
    自應優先適用，本件既已依貪污治罪條例第八條第一項規定
    減輕其刑，故不再依刑法第六十二條前段減輕其刑，特予說
    明）。又被告所犯本件連續侵占公有財物罪，其法定本刑為
    無期徒刑或十年以上有期徒刑，得併科新台幣一億元以下罰
    金，然被告於本件犯行前，從未曾犯罪，此有台灣高等法院
    被告前案紀錄表在卷可按，因經濟困窘而為本件犯行，被告
    事後知所悔悟而主動自首其犯行，於偵查中及本院審理時迭
    示悛悔之意，並已繳回全部犯罪所得及所犯罪名最低法定本
    刑頗重等上開情狀，認縱僅科以依前揭規定減輕其刑後之最
    最低度刑，猶嫌過重，在客觀上足以引起一般同情，因認可
    憫恕，爰依刑法第五十九條規定，減輕其刑，且依刑法第七
    十條、第七十一條第二項之規定，遞減之並先依較少之數減
    輕之。爰審酌被告身為依法從事公務之人員，未能廉潔，竟
    侵占其持有、保管之公有財物，又製作不實之零用金備查簿
    、支出憑證黏存單以詐領公款，足以生損害於少年輔育院有
    關零用金收支帳務、稽核、預算執行、帳務管理及零用金撥
    補等相關作業之正確性暨該院本身之財物，敗壞公務員風紀
    ，惟念其犯罪後自首，並主動繳交全部犯罪所得二十四萬一
    千六百六十七元，情節尚非嚴重，犯罪後坦承犯行，知所悔
    悟，態度良好，以及檢察官亦當庭請求從輕量刑，給予被告
    自新機會（見本院九十四年十二月六日審理筆錄），及其品
    行、智識程度等一切情狀，量處如主文所示之刑，並依貪污
    治罪條例第十七條規定併予宣告褫奪公權二年。末以，被告
    前未曾受有期徒刑以上刑之宣告，此有臺灣高等法院被告前
    案紀錄表在卷足憑，此次因一時失慮致罹刑章，所得款項二
    十四萬一千六百六十七元業已返還少年輔育院，顯見已有悔
    意，經此刑之宣告後，應知警惕而無再犯之虞，本院因認以
    暫不執行其刑為適當，併予宣告緩刑五年，用啟自新。至本
    案被告侵占、詐領所得之款項，既以被告向簡永池商借且委
    之先行墊付之方式而已全額返還少年輔育院，嗣再由被告清
    償予簡永池，此各節業據證人簡永池、乙○○證述在卷，爰
    不為追繳之諭知，在此敘明。
據上論斷，應依刑事訴訟法第二百九十九條第一項前段、第三百
條，貪污治罪條例第二條前段、第四條第一項第一款、第五條第
一項第二款、第八條第一項前段、第十七條，刑法第十一條前段
、第五十六條前段、第二百十六條、第二百十三條、第五十五條
、第五十九條、第三十七條第二項、第七十四條第一款，判決如
主文。
本案經檢察官趙燕利到庭執行職務。
中　　華　　民　　國　　94　　年　　12　　月　　20　　日
                  台灣桃園地方法院刑事第十一庭
                      審判長法  官  蔡榮澤
                            法  官  丁俊成
                            法　官　何俏美
以上正本證明與原本無異。
如不服本判決，應於送達後10日內，向本院提出上訴狀。
                            書記官　陳淑瓊
中　　華　　民　　國　　94　　年　　12　　月　　20　　日
附錄本判決論罪科刑法條：
貪污治罪條例第4條
有下列行為之一者，處無期徒刑或 10 年以上有期徒刑，得併科
新台幣 1 億元以下罰金：
一、竊取或侵占公用或公有器材、財物者。
二、藉勢或藉端勒索、勒徵、強占或強募財物者。
三、建築或經辦公用工程或購辦公用器材、物品，浮報價額、數
    量、收取回扣或有其他舞弊情事者。
四、以公用運輸工具裝運違禁物品或漏稅物品者。
五、對於違背職務之行為，要求、期約或收受賄賂或其他不正利
    益者。
前項第 1 款至第 4 款之未遂犯罰之。
貪污治罪條例第5條
有下列行為之一者，處 7 年以上有期徒刑，得併科新台幣 6 千
萬元以下罰金：
一、意圖得利，擅提或截留公款或違背法令收募稅捐或公債者。
二、利用職務上之機會，詐取財物者。
三、對於職務上之行為，要求、期約或收受賄賂或其他不正利益
    者。
前項第 1 款及第 2 款之未遂犯罰之。
中華民國刑法第213條
公務員明知為不實之事項，而登載於職務上所掌之公文書，足以
生損害於公眾或他人者，處 1 年以上 7 年以下有期徒刑。
中華民國刑法第216條
行使第 210 條至第 215 條之文書者，依偽造、變造文書或登載
不實事項或使登載不實事項之規定處斷。
